ACORDAO-COMPLETO-2410660

ACÓRDÃO 1200/2020 ATA 16/2020 - PLENÁRIO

VISTOS, relatados e discutidos estes autos de denúncia que versa sobre possíveis irregularidades contidas em decisão da Secretaria Nacional de Portos e Transportes Aquaviários (SNPTA) do Ministério da Infraestrutura, por meio da qual foi indeferido pedido de prorrogação do Contrato de Arrendamento DP/16.2000 (Processo 00045.002779/2016-57) , firmado entre a Marimex Despachos, Transportes e Serviços Ltda. (arrendatária) e a Companhia Docas do Estado de São Paulo (Codesp) , atual "Autoridade Portuária de Santos S.A"; 
ACORDAM os Ministros do Tribunal de Contas da União, reunidos em sessão plenária, ante as razões expostas pelo relator, em: 
9.1. com fulcro no art. 276, caput, e § 1º, do Regimento Interno/TCU, referendar a medida cautelar adotada pelo relator por meio do despacho transcrito no relatório que precede este acórdão, bem como as medidas acessórias adotadas; 
9.2. dar ciência deste acórdão à Secretaria Nacional de Portos e de Transportes Aquaviários, à Autoridade Portuária de Santos S.A (SPA) e à Antaq.

Referendo de medida cautelar concedida em processo de denúncia acerca de irregularidades relacionadas com a interrupção de contrato de arrendamento, com alteração de destinação de áreas do Porto de Santos, sem a devida motivação e em descompasso com o Plano de Desenvolvimento e Zoneamento Portuário (PDZ).

Autoridade Portuária de Santos S.A.; Secretaria Nacional de Portos e Transportes Aquaviários.

3. Interessados/Responsáveis: Identidade preservada (art. 55, caput, da Lei 8.443/1992).

13.1. Ministros presentes: José Mucio Monteiro (Presidente), Walton Alencar Rodrigues, Benjamin Zymler, Augusto Nardes, Raimundo Carreiro, Ana Arraes, Bruno Dantas e Vital do Rêgo (Relator).
13.2. Ministros-Substitutos presentes: Marcos Bemquerer Costa, André Luís de Carvalho e Weder de Oliveira.

ACORDAO-COMPLETO-2432387

Acórdão 1063/2021 - Plenário

VITAL DO RÊGO

Adoto como relatório o despacho proferido à peça 8, que fundamentou a concessão da medida cautelar ora em apreciação: 
Trata-se de denúncia com pedido de medida cautelar em razão de possíveis irregularidades contidas em decisão da Secretaria Nacional de Portos e Transportes Aquaviários (SNPTA) do Ministério da Infraestrutura (peça 5) , por meio da qual foi indeferido pedido de prorrogação do Contrato de Arrendamento DP/16.2000 (Processo 00045.002779/2016-57) , firmado entre a Marimex Despachos, Transportes e Serviços Ltda. (arrendatária) e a Companhia Docas do Estado de São Paulo (Codesp) , atual "Autoridade Portuária de Santos S.A".
 A denunciante alega que a decisão de não prorrogação do aludido contrato de arrendamento não seguiu critérios técnicos, mas interesses privados. Para tanto, relaciona uma série de incongruências na tramitação do Processo 00045.002779/2016-57, a seguir transcritas (peça 1, pp. 3-4) :  
a) A decisão de não prorrogação foi repentina, pois toda a instrução técnica do processo pela ANTAQ não apontou óbices à continuidade do contrato e, inclusive, em 18/09/2019, aprovou os Estudos de Viabilidade Técnica, Econômica e Ambiental (EVTEA) por meio da Resolução 7259-ANTAQ (Doc. 1, p. 1292) ; 
b) Com efeito, o SETTAPORT nem a ARRENDATÁRIA em nenhum momento foram chamados para discutir uma eventual transição ou avaliar os brutais impactos socioeconômicos da medida;
c) Em 2020, portanto, 4 anos depois do início da tramitação do processo, houve uma estranhíssima e injustificável decisão, não formalizada, que impôs sigilo ao feito, que, frise-se, tramitava o tempo todo com ampla publicidade;
d) A decisão final não foi precedida de estudos técnicos que demonstrem a sua vantajosidade seja do ponto de vista logístico, seja do ponto de vista financeiro;
e) Sendo assim, não foram acostados aos autos do referido processo nenhum estudo que corrobore tecnicamente a decisão tomada pela SNPTA, na qualidade de Poder Concedente. 
f) O motivo alegado - pois se trata apenas disto: mera alegação! - é que "vislumbra-se para a área duas grandes inovações: (i) a ampliação da capacidade de armazenagem e movimentação de granéis sólidos, notadamente os fertilizantes; e (ii) a criação de uma Pera Ferroviária, capaz de mitigar gargalos ferroviários de acesso ao Porto de Santos", conforme consta da Carta DIPRE-GD/181.2019 (Doc. 1, pp. 1255-1260) , da CODESP, de 10/05/2019;
g) Portanto, a motivação de que se vale a SNPTA é bem específica, isto é, a não prorrogação se deveu a uma pretensa mudança na destinação da referida área portuária, em mero "vislumbre"; 
h) Porém, quaisquer alterações na destinação de áreas portuárias devem ser precedidas de "Plano de Desenvolvimento e Zoneamento Portuário" (PDZ) , que é o "instrumento de planejamento da administração do porto, que visa ao estabelecimento de estratégias e metas para o desenvolvimento racional e a 4 otimização do uso de áreas e instalações do porto organizado", conforme estabelece a Resolução Normativa no 7/2016 - ANTAQ; 
i) A exigência do PDZ tem o exatamente o objetivo de evitar as várias inconstâncias com as trocas de governo e de titulares de pastas, reclamando um mínimo de planejamento para a atividade portuária, de modo a garantir segurança jurídica para os investidores e concessionários;
j) Ademais, a construção de um novo trecho ferroviário demandaria a modificação do Plano Diretor da Cidade de Santos, o que foi negligenciado pela SNPTA;
k) Mais grave, ainda. A decisão tomada pela SNPTA, in casu, atendeu senão a interesses das empresas PORTOFER, RUMO LOGÍSTICA, ELEVAÇÕES PORTUÁRIAS e COPERSUCAR, conforme admitido na Nota Técnica no 29/2020/CGGC II/DGCOSNPTA/SNPTA, de 01/04/2020 (Doc. 2) 
l) Os planos das referidas empresas não sofreram nenhum tipo de crivo técnico por parte do Poder Concedente. Não foram realizados estudos comparativos entre a prorrogação do contrato de arrendamento (ainda que por um período menor do que 20 anos) e o plano de construção da chamada "Pera Ferroviária";
m) Ou seja, os planos de expansão dos negócios das aludidas empresas não foram confrontados com os investimentos propostos pela ARRENDATÁRIA, uma medida possível para aferir a vantajosidade da alegada nova destinação;
 n) A SNPTA acolheu acriticamente interesses privados, sem sopesar, a partir de critérios técnicos bem documentados, qual seria a opção mais vantajosa para a União no curto, no médio e no longo prazos.
 A denunciante afirma que a arrendatária se comprometeu a fazer investimentos vultosos e que seu pleito, apresentado com quatro anos de antecedência, contava com pareceres técnicos favoráveis tanto da Antaq, como da Codesp.
 Diante dos fatos narrados, requer, entre outras providências, que seja "concedida medida cautelar, inaudita altera parte, para sustar os efeitos do indeferimento da prorrogação que se operou no âmbito da SNPTA (Processo nº 00045.002779/2016-57) e suspender os efeitos da cláusula extintiva do Contrato de Arrendamento DP/16.2000 (Cláusula Trigésima Sexta) , mantendo-se a regularidade da operação do terminal com base nesse instrumento, até decisão definitiva acerca desta denúncia ou ulterior deliberação do TCU sobre a matéria".
II- Interesse Público
Inicialmente, observo a presença de interesse público na matéria, porquanto a Arrendatária apresentou pedido de prorrogação do Contrato DP/16.2000 com proposta de realização de investimentos da ordem de R$ 360 milhões (até o ano de 2040) , consubstanciado em um Programa de Modernização de Curto Prazo (R$ 145 milhões) e em um Programa de Investimentos de Longo Prazo (R$ 215 milhões) . 
 Logo, a interrupção da operação do terminal de contêineres de Santos, o maior porto do país, pode representar a perda de milhares de reais para os cofres públicos, com a queda de receitas para a autoridade portuária, além de impactar o mercado concorrencial e, por conseguinte, os preços dos serviços portuários pagos pelos usuários. 
 Ainda não se pode ignorar que, em um momento de crise sem precedentes provocada pela pandemia do Covid-19, os impactos na economia podem ser profundos, caso se confirme a perda de mais de mil postos de trabalho em função da interrupção da operação do terminal em questão.
 Todos estes fatores atraem a competência constitucional desta Corte de Contas para atuar nos fatos apresentados nesta denúncia, motivo pelo qual passo a examinar a presença dos pressupostos exigidos para a concessão da medida cautelar que ora se aprecia.
III- Fumaça do Bom Direito
  Quanto à presença da fumaça do bom direito, a denunciante defende que a Arrendatária apresentou proposta de prorrogação de prazo aderente ao Plano de Desenvolvimento e Zoneamento (PDZ) vigente. Contudo, alega que a Arrendatária teve o pedido de prorrogação indeferido pela Secretaria Nacional de Portos, apesar de ter obtido a aprovação preliminar de seu plano de investimentos pelo Poder Concedente (Portaria 932/2017-MTPA) , bem como de seu EVTEA pela Antaq (Resolução 7.259/2019-ANTAQ) , e ainda contar um parecer favorável da CODESP emitido em 2016 e 2017.
 Por seu turno, a Secretaria Nacional de Portos indeferiu o pedido de prorrogação ante a necessidade de reordenação das áreas do Porto de Santos de acordo com os tipos de carga e conforme diretrizes estabelecidas no Plano Mestre do porto publicado em 18 de abril de 2019. Dessa forma, a Autoridade Portuária teria o prazo de dez meses, a contar deste marco, para elaboração do novo PDZ, nos termos da Portaria SEP/PR 449/14.
 Nesse aspecto, as principais mudanças na estratégia de operação do Porto de Santos seriam transformar a armazenagem por contêineres na movimentação de granéis sólidos, bem como a criação de um acesso ferroviário às áreas internas do Porto, o que denominou de "Pera Ferroviária".
 Ocorre que, segundo o denunciante, o novo PDZ não foi levado adiante e nunca foram apresentados estudos que comprovassem que a solução desejada era a mais vantajosa para a gestão portuária.
 Entendo que assiste razão ao denunciante quanto à existência de fumaça do bom direito.
 Ainda que seja legítimo ao poder concedente se recusar a celebrar termo aditivo para prorrogar o contrato de outorga do uso do terminal de contêineres, é crucial que tal decisão esteja devidamente motivada e amparada em estudos consistentes que demonstrem a vantajosidade técnica e econômica da alternativa escolhida, principalmente quando se abre mão de proposta aderente ao PDZ vigente e que traria cerca de R$ 400 milhões de reais em receitas aos cofres públicos, além de já ter sido aprovada pelos órgãos públicos competentes, inclusive o estudo de viabilidade técnica, econômico e ambiental.
  Nesse sentido, além da necessidade de aprovação de um novo PDZ, considero primordial a realização de um estudo comparativo entre o plano de investimentos apresentado pela Arrendatária e a alternativa delineada no Plano Mestre do Porto, sob a ótica da vantajosidade econômica e logística, com indicação das premissas que balizaram a alteração da destinação de movimentação de cargas da área, de contêineres para granéis sólidos
 E caso se demonstre que de fato a alternativa prevista no Plano Mestre é mais vantajosa que a prorrogação do contrato de arrendamento com a empresa Marimex, cabe avaliar, por meio de estudos técnicos igualmente robustos, a vantagem de se firmar uma prorrogação de contrato com prazo menor que o proposto pela arrendatária, mas suficiente a manter as operações do terminal até que sejam implantadas as mudanças pretendidas, uma vez que, tanto a operação do terminal de graneis sólidos como a construção da Pera ferroviária, não devem ocorrer em curto espaço de tempo, a considerar pela necessidade de conclusão de estudos e projetos, bem como de aprovação de um novo PDZ que ampare as alterações a serem realizadas.  
 Nesse aspecto, a elaboração de um plano de transição, como sugere a denunciante, afigurar-se-ia pertinente para evitar um vácuo na prestação de serviços de movimentação de contêineres, o que poderia levar a perda de receitas para a União, além de a redução da concorrência e, consequentemente, ao aumento dos preços dos serviços aos usuários.
 Inclusive, na hipótese de se prosseguir com a operação do terminal de contêineres até que se inicie a implantação dos novos projetos, o que pode levar anos, caberia ao poder concedente ainda avaliar mediante estudos técnicos se seria mais vantajoso firmar aditivo de prorrogação de prazo com a empresa Marimex ou realizar licitação para celebrar novo contrato pelo tempo residual.
 Neste ponto, cabe recuperar a menção apresentada pelo denunciante aos ditames do Acórdão 2.200/2015-TCU-Plenário, segundo o qual, os órgãos competentes devem avaliar se as condições do contrato em vigor permanecem vantajosas para a Administração, quando comparadas com o que se poderia obter no mercado por meio de nova licitação. Por sua vez, ensina a deliberação que, "no juízo de conveniência e oportunidade sobre as prorrogações antecipadas, deve o poder concedente avaliar a aderência dos investimentos propostos ao planejamento portuário e à vocação da área, além da eficiência da arrendatária e do cumprimento das obrigações contratuais vigentes".
 Ressalto ainda que a paralisação de atividades portuárias no local hoje ocupado pelo terminal de contêineres causaria sérios impactos sociais e econômicos, haja vista a iminência de serem demitidos mais de mil trabalhadores, especialmente nesse momento em que o mundo se depara com a maior pandemia da história recente.  
III- Perigo na Demora
Analisando os elementos apresentados na presente denúncia, verifica-se que também resta caracterizado o pressuposto do perigo na demora, tendo em vista que o contrato de arrendamento se encerra em 08/05/2020, de modo que após essa data não será possível a prorrogação do pacto, ainda que venha a se demonstrar ser essa a opção mais vantajosa economicamente para a Administração Pública Federal. 
 De outra parte, verifica-se que a adoção da medida cautelar não configura perigo da demora reverso, visto não haver risco à Administração ou a direitos subjetivos de terceiros, principalmente pelo fato de que as reordenações de áreas a serem realizadas no Porto de Santos, caso se comprovem vantajosas, não ocorrerão no curto prazo, pois, segundo as informações constantes dos autos, dependerão da elaboração de estudos/projetos e da aprovação de novo PDZ. Sem contar a necessidade de licitações para celebração de contrato de arrendamento de granéis sólidos e das obras de acesso ferroviário.
IV- Considerações Finais
 Pelo exposto, a presente denúncia deve ser conhecida, bem como ser deferido o pedido de adoção de medida cautelar, inaudita altera parte, uma vez presentes os requisitos da fumaça do bom direito (plausibilidade jurídica) e do perigo da demora, bem assim por não se ter sido configurado o perigo da demora ao reverso.
 A presente cautelar tem por objeto sustar os efeitos do ato administrativo da Secretaria Nacional de Portos e de Transportes Aquaviários que indeferiu o pedido de prorrogação do Contrato de Arrendamento DP/16.2000 (Processo nº 00045.002779/2016-57) . 
 Adicionalmente, a fim de assegurar a eficácia da presente decisão, faz-se necessário suspender os efeitos da cláusula extintiva do contrato de arrendamento em exame (Cláusula Trigésima Sexta) , mantendo sua vigência até que o Tribunal aprecie o mérito desta denúncia ou afaste a medida cautelar ora proferida. 
 Quanto aos demais pleitos apresentados pela denunciante relacionados ao mérito da matéria, e outros de caráter acessórios, me reservo a abordá-los oportunamente, após o exame das oitivas dos responsáveis.  
V- Decisão
Diante do exposto, decido:
27.1. conhecer da presente denúncia, uma vez satisfeitos os requisitos de admissibilidade previstos no art. 235 do Regimento Interno deste Tribunal;
27.2. determinar, cautelarmente, nos termos do art. 276, caput, do Regimento Interno do TCU, que a Secretaria Nacional de Portos e de Transportes Aquaviários- SNPTA do Ministério da Infraestrutura se abstenha de dar nova destinação à área de terminal de contêineres atualmente operada mediante o Contrato de Arrendamento DP/16.2000, até que o TCU aprecie, no mérito, os indícios de irregularidades tratados nestes autos, tendo em vista a suspensão dos efeitos do ato administrativo da SNPTA que indeferiu o pedido de prorrogação do Contrato de Arrendamento DP/16.2000 (Processo nº 00045.002779/2016-57) ;
27.2.1. com a finalidade de dar eficácia à presente decisão, ficam suspensos os efeitos da cláusula extintiva do contrato de arrendamento em exame (Cláusula Trigésima Sexta) , até que o Tribunal aprecie o mérito desta denúncia ou afaste a medida cautelar ora proferida;
27.3. determinar, nos termos nos termos do art. 276, § 3º, do Regimento Interno/TCU, a oitiva da SNPTA, da Autoridade Portuária de Santos S.A- SPA e da Agência Nacional de Transportes Aquaviários- Antaq, para apresentar justificativas, em até quinze dias, acerca dos seguintes fatos:
a) indeferimento do pedido de prorrogação do Contrato DP/16.2000, sem a devida fundamentação em estudos técnicos que demonstrem comparativamente a vantagem econômica de ser dada nova destinação à área de terminal de contêineres atualmente arrendada por meio do referido ajuste, considerando ainda a ausência de um novo Plano de Desenvolvimento e Zoneamento (PDZ) para o Porto de Santos que ampare a escolha; 
b) ausência de um plano de transição que otimize o uso da área atualmente destinada à operação do terminal de contêineres objeto do Contrato de Arrendamento DP/16.2000, até que seja efetivamente necessária a desocupação da área, considerando o recebimento de receitas advindas da exploração do terminal e o prazo necessário para concluir estudos/projetos, aprovar novo PDZ, obter licenças, realizar licitações, dentre outras medidas usualmente exigidas antes do início das intervenções voltadas a alterar o ordenamento de áreas do porto.   
27.5. autorizar a SeinfraPortoferrovias a realizar inspeção, diligências, bem como outras medidas saneadoras necessárias à instrução dos autos;
27.6. encaminhar cópia do presente despacho à Secretaria Nacional de Portos e de Transportes Aquaviários, à Autoridade Portuária de Santos S.A- SPA e à Antaq. 
É o relatório.

não há

Não atuou.

DENÚNCIA. MUDANÇA DE DESTINAÇÃO DE ÁREA SOB ARRENDAMENTO NO PORTO DE SANTOS SEM A REALIZAÇÃO DE ESTUDOS PRÉVIOS QUE COMPROVEM A VIABILIDADE TÉCNICA E ECONÔMICA DA ALTERAÇÃO E EM DESCOMPASSO COM O PLANO DE DESENVOLVIMENTO E ZONEAMENTO PORTUÁRIO (PDZ). NÃO PRORROGAÇÃO DE CONTRATO DE ARRENDAMENTO ANTES DA ADOÇÃO DE MEDIDAS QUE FORMALIZEM E JUSTIFIQUEM A NOVA UTILIZAÇÃO DAS ÁREAS. CONCESSÃO DE MEDIDA CAUTELAR PARA SUSPENDER OS EFEITOS DA DECISÃO QUE IMPOSSIBLITOU A CONTINUIDADE DO CONTRATO. OITIVA. AUTORIZAÇÃO PARA SANEAMENTO DOS AUTOS. REFERENDO.

Secretaria de Fiscalização de Infraestrutura Portuária e Ferroviária (SeinfraPortoFerrovia).

Trata-se de denúncia com pedido de medida cautelar em razão de possíveis irregularidades contidas em decisão da Secretaria Nacional de Portos e Transportes Aquaviários (SNPTA) do Ministério da Infraestrutura (peça 5) , por meio da qual foi indeferido pedido de prorrogação do Contrato de Arrendamento DP/16.2000 (Processo 00045.002779/2016-57) , firmado entre a Marimex Despachos, Transportes e Serviços Ltda. (arrendatária) e a Companhia Docas do Estado de São Paulo (Codesp) , atual "Autoridade Portuária de Santos S.A".
Ante as razões de decidir apresentadas no relatório precedente e com fundamento no art. 276, §1º, do Regimento Interno do TCU, VOTO para que seja adotada a decisão que ora submeto à apreciação deste Colegiado.
TCU, Sala das Sessões Ministro Luciano Brandão Alves de Souza, em 13 de maio de 2020.
Ministro VITAL DO RÊGO 
Relator